臺灣高等法院高雄分院刑事判決　　九十一年度上易字第四二七號
　　上　訴　人　台灣高雄地方法院檢察署檢察官
　　上　訴　人
　　即　被　告　甲○○
　　選任辯護人　林夙慧律師
右上訴人等因被告妨害公務等案件，不服臺灣高雄地方法院九十年度易字第四四五九
號中華民國九十一年一月三十日第一審判決（起訴案號：臺灣高雄地方法院檢察署九
十年度偵字第一七七六一號），提起上訴，本院判決如左：
      主  文
上訴駁回。
      事  實
一、甲○○係南榮技術學院學生，民國（下同）九十年九月二日十九時許，搭乘其母
    陳惠珍所駕駛車牌號碼ＹＯ─八八六六號自用小客車，前往高雄火車站前站，欲
    迎接搭火車南下之母親之友人邢麗英，陳惠珍於抵達高雄火車站前站後，逕將自
    用小客車停在前站前之廣場右側出口處，以等侯友人邢麗英，甲○○則下車前去
    車站內欲引領邢麗英，因陳惠珍停車位置妨害往來交通之順暢，遭當時頭戴警用
    安全帽、身著警用二截式黃色雨衣，手持警用無線電正執行交通安全巡邏疏導勤
    務之高雄市政府警察局交通大隊員警乙○○二次鳴笛，指揮陳惠珍離開，以疏導
    順暢該處之交通，因陳惠珍不予理會，乙○○警員於疏導其他行經該處之人車後
    ，發現陳惠珍所駕駛之自小客車仍停留在原地，乙○○警員即予以照相取證後，
    又鳴笛及以手勢指揮示意陳惠珍離開，陳惠珍將車輛往前移動數公尺後又停止，
    乙○○警員即上前要求陳惠珍出示証件，因遭陳惠珍拒絕，乙○○警員乃再次予
    拍照取證，並回到停放警用機車處，拿取舉發違反道路交通違規事件通知單（以
    下簡稱舉發單）要求陳惠珍停車熄火，出示證件供開單舉發，適前去車站內遍尋
    邢麗英不著之甲○○回到車內，因陳惠珍仍拒不熄火，且拒不提供證件以供查驗
    及開單告發，並謂：既已照相為何需出示證件等語，乙○○警員遂伸手準備將車
    熄火之際，原已坐進車內之甲○○明知乙○○警員正在依法執行公務，竟心生不
    滿，基於傷害及妨害公務之犯意，開啟右側車門下車繞過後車廂，徒手毆打乙○
    ○警員之臉部一拳，對於依法執行職務之公務員施強暴，造成乙○○警員右唇擦
    傷二×○點五公分併腫脹三×一公分之傷害，惟仍經警員乙○○當場逮捕。
二、案經乙○○訴由高雄市政府警察局三民第一分局報請臺灣高雄地方法院檢察署檢
    察官偵查起訴。
    理  由
一、訊據上訴人即被告甲○○（下稱被告）固坦承有於右揭時地毆打警員乙○○致其
    受傷之事實，惟矢口否認有傷害及防害公務之犯行，辯稱：當時伊係下車去找母
    親陳惠珍朋友邢麗英，因找不到人，回到其母陳惠珍停於火車站前之車輛，由右
    側車門進入時，因下雨，當時沒有看到任何特殊情況，是坐進右側前車位才發現
    告訴人乙○○趴於車窗伸手搶其母之鑰匙，又聽其母大叫，因先前未坐在車上對
    警員之取締行為不了解，誤為歹徒，情急之下始出手毆打告訴人乙○○一拳，並
    無妨害公務及傷害之故意。辯護意旨則以：警員執行公務已逾越職權，非屬依法
    執行職務行為，被告係為避免其母親之身體、自由、財產遭受危險而毆打乙○○
    ，合於緊急避難之要件，且未過當云云。
二、惟查：
  (一)乙○○係高雄市政府警察局交通大隊警員，九十年九月二日下午六時至八時止係
    在高雄市火車站前站執行交通安全巡邏疏導勤務，且其於當日十九時許，係因發
    現被告之母陳惠珍所駕駛車牌號碼ＹＯ─八八六六號自用小客車在高雄市火車站
    前站停車待客，影響往來交通，幾度勸離均不得要領，乃上前欲查驗證件，並要
    求熄火，惟仍為陳惠珍所拒絕，乙○○遂伸手入自小客車內準備將自小客車熄火
    之際，遭被告毆打之事實，已據告訴人乙○○於檢察官檢察中及原審調查時陳述
    明確，並有其所書寫之職務報告書一紙附卷可憑（見警卷第一頁、偵查卷第十七
    頁、原審卷第十九頁），核與證人林千山於偵查中證述：「我當時在車站裡準備
    買車票，在門口地圖前，看到ＹＯ－八八六六號ＢＭＷ車停在那邊，當時交通警
    察要駕駛出示證件，叫她開走，女駕駛說我為什麼要給你，然後一位年輕男子從
    車內出來，就打交通警察一拳，然後警員用手抵住年輕人的脖子，這時女駕駛就
    大喊警察打人」等語（見偵查卷十八頁背面）相符。是乙○○當時確係依法執行
    交通安全巡邏疏導勤務時被歐打成傷無訛。而被告確有徒手毆打乙○○，致其右
    唇受有二×○點五公分擦傷，及三×一公分腫脹傷害之事實，亦迭據被告於警、
    偵訊、原審及本院審理時供認不諱。再者，乙○○所受上開傷害，亦有高雄市立
    大同醫院所出據之診斷證明書一份在卷可稽。
  (二)案發當時雖係雨天，惟警員乙○○於右揭時地執行職務時，係頭戴白色警用安全
    帽、身著二截式警用黃色雨衣，手持警用無線電及警笛，此經警員乙○○於檢察
    官偵查中、原審及本院審理時陳述明確（見偵查卷第十八頁、原審卷第二十頁第
    一行、第六十三頁、本院卷第四十四頁），上開穿著及配件特徵，一般人均知悉
    係警方執法人員，被告業已成年，就讀於私立南榮工商專科學校，有被告年籍資
    料及學生證影本在卷可憑，就此亦應知之甚稔。被告於原審法院調查時已自承：
    我回到車上前，就已經看到警察等語（見原審卷第二十一頁第一行），再者，警
    員乙○○係伸手入被告之母親所駕駛之自客車內欲熄火時遭被告毆打，已如前述
    ，是當時自小客車左前車窗係呈打開之狀態，而車站前方人車往來甚為頻繁，夜
    間亦有照明設備，被告既已聽聞其母大叫，並發覺有人伸手入車內，足徵被告當
    時已有轉頭察看之舉動，是被告應可由車窗看出黃色衣袖及白色安全帽，核與稍
    前回到車上前所看到警員之穿著相同。又被告係從自小客車右側車門下車，從容
    不迫繞過後車廂，徒手毆打警員乙○○，益見近距離之視距應屬無礙，則被告於
    走近警員乙○○身旁欲動手毆打之前，亦應能看清乙○○之穿著及所配戴之半罩
    式白色安全帽，得知伸手入其母所駕駛自小客車內欲熄火抽取鑰匙之人為執行勤
    務之警員無訛，是所辯誤以係歹徒，不知係警員，亦無妨害公務及傷害之犯意云
    云，委無可採。證人邢麗英於原審所證：伊有看到被告，並跟在被告後面，看到
    被告到陳麗珍車上，一會兒又出來，與警察拉扯等語；證人即被告之母陳惠珍證
    稱述：我兒子剛好開前座右側車門進來，坐到車內，我大叫你要做什麼，我兒子
    就衝出去與警員扭打等語，以證明被告係輔進入車內，即再度開啟車門走出車外
    云云，均難為被告有利之認定。
  (三)按駕駛人駕駛汽車應遵守道路交通標誌、標線、號誌之指示，並服從交通勤務之
    警員或依法令執行指揮交通稽查任務人員之指揮，道路交通安全規則第九十條、
    道路交通管理處罰條例第四條第一項分別定有明文。又按道路交通處罰條例第五
    十六條第一項第三款之規定：在機場、車站、碼頭、學校、娛樂、展覽、競技、
    市場或其他公共場所處出入口或消防栓之前停車者，處新台幣六百元以上一千二
    百元以下罰鍰。同條第二項規定：前項情形，交通勤務警察或依法執行交通稽查
    任務人員，應責令汽車駕駛人將車移置適當場所，如汽車駕駛人不予移置或不在
    車內，得由該交通勤務警察或依法執行交通稽查任務人員為之，或得於舉發其違
    規後，使用民間拖吊車拖離之，並收取拖吊費。又違反道路交通管理事件統一裁
    罰標準及處理細則第十一條第一項第一款前段規定：對違反本條例之行為，應按
    其違反條例規定之受罰對象，填置舉發違反道路交通管理事件通知單（以下簡稱
    通知單），並於被通知人欄予已勾記，其通知聯依以下規定辦理：一、當場舉發
    者，被查獲之行為人為受處分人時，駕駛人姓名欄，應註記其姓名後，交付行為
    人簽名或簽章收受之﹔拒絕簽章者，並記明其事由，視為已收受。再者，依內政
    部警政署頒行之交通警察勤務手冊第二章交通執法第三節稽查取締第六項「稽查
    」點注意事項第三款之規定：「員警執行攔車稽查應責令駕駛人停於不妨礙交通
    處所熄火後，令其手按方向盤實施檢查」，此有高雄市政府警察局交通大隊所檢
    送之手冊節本在卷可憑（見本院卷第二十八頁以下）。是執行交通安全勤務之員
    警對於違規停車者，依前揭法令規定即有指揮汽機車駕駛人、舉發違規、移置、
    令駕駛人熄火受檢等權責，本件被告之母陳麗珍當時係於晚間七時許交通繁忙之
    際，停放車輛於車站廣場之車站出入道路上，經警員乙○○認有妨害交通情事，
    鳴警笛，及以手勢指示其離去，此經警員乙○○及證人林千山之證述在卷，且為
    證人陳麗珍所不否認之事實，並有ＹＯ─八八六六號自用小客車在高雄市火車站
    前廣場違規停車相片三幀在卷可憑（見偵查卷第六頁、第七頁）。乃證人陳麗珍
    屢不服執勤警員依法令所為之指揮，復拒不出示證件，則取締違規以避免證人陳
    麗珍之自小客車仍持續妨礙車站前之人車往來，顯非立時可就，當時執勤警員復
    站立於證人陳惠珍之駕駛座旁，而發動中之汽車機動性甚強，如欲移動位置前進
    或轉彎，瞬間可即，若駕駛人陳惠珍驟然開動車輛，執勤警員人身安全必受威脅
    ，亦即當時啟動中之汽車，在客觀上即具危險性，此與駕駛人係男性或女性，以
    及是否攜帶兇器或曾否為挑釁之言語舉動無關，為確實及安全地完成違規取締行
    為，依法執行勤務之警員在要求證人陳惠珍熄火仍遭拒絕下，自行動手予以熄火
    ，抽取鑰匙以防駕駛人再度發動引擎，應為其執行取締交通違規行為所必要，難
    謂有違比例原則。如謂拍照存證，已足為告發之依據，不得再令違規駕駛人離去
    、移置、熄火、出示證件，則警員豈非僅能坐視拒不離去之違規之狀態繼續存續
    ，而束手無策，則交通秩序如何維護？況道路交通管理處罰條例第五十六條所處
    罰之主體係汽車駕駛人，而非汽車所有人，而汽車駕駛人與所有人未必同一，此
    為眾所週知之事實，執勤警員自有令有違規駕駛人出示證件，以查明違規駕駛人
    之身分，資為告發之依據，否則執勤警員如何依前揭處理細則之規定填載駕駛人
    之姓名等資料。是警員乙○○上開所為應未逾越其取締交通違規之必要程度，核
    屬依法執行職務之範圍無訛。乙○○既係依法執行職務，客觀上並非危難，被告
    自不得主張係緊急避難以減免其刑責。綜上所述，本件事證明確，被告所辯不足
    採信，其犯行堪以認定。
三、核被告所為，係犯刑法第一百三十五條第一項之妨害公務罪及同法第二百七十七
    條第一項之傷害罪。被告一行為，同時觸犯上開二罪，侵害二法益，為想像競合
    犯，應依刑法第五十五條前段之規定，從一重之傷害罪處斷。
四、原審因而依刑事訴訟法第二百九十九條第一項前段、刑法第一百三十五條第一項
    、第二百七十七條第一項前段、第五十五條、罰金罰鍰提高標準條例第一條前段
    、第二條之規定，審酌被告明知乙○○係依法執行職務之警員，仍故意上前毆打
    ，漠視公務員依法執行之職務，量刑本不宜從輕，惟念警員所受傷害尚屬輕微，
    且被告已對之表示悔意等一切情狀，量處有期徒刑二月，併諭知易科罰金之折算
    標準。復以被告前未曾受有期徒刑以上刑之宣告，有原審法院被告院內索引卡紀
    錄表、臺灣高等法院被告全國前案紀錄表各一份在卷可按，且又係在學學生，有
    學生證影本一份在卷，因一時失慮致罹刑章，事後已向告訴人道歉，經此偵查、
    起訴及論罪科刑程序，當知所警惕，信無再犯之虞，因認所宣告之刑以暫不執行
    為適當，爰併諭知緩刑二年，以啟自新。另以被告因行事衝動致毆傷執勤警員，
    守法觀念及自制能力均有待加強，認應由觀護人以專業知識，輔導其品德，以助
    其改過自新，而諭知於緩刑期內付保護管束。經核其認事用法，均無不當，量刑
    亦屬妥適，被告上訴意旨否認犯行，檢察官循告訴人之請求聲明上訴，認量刑輕
    縱，均無理由，應予駁回。
據上論結，應依刑事訴訟法第三百六十八條，判決如主文。
本案經檢察官林應華到庭執行職務。
中    華    民    國     九十一     年       四       月     二十五   日
                              臺灣高等法院高雄分院刑事第四庭
                                  審判長法官  蕭權閔
                                        法官  陳啟造
                                法官  李嘉興
右正本證明與原本無異。
不得上訴。
                                      書記官  呂素珍
中    華    民    國     九十一     年       四       月    二十九    日
附錄：本判決論罪科刑法條：
第二百七十七條第一項前段
傷害人之身體或健康者，處三年以下有期徒刑，拘役或一千元以下罰金。
刑法第一百三十五條第一項
對於公務員依法執行職務時，施強暴脅迫者，處三年以下有期徒刑、拘役或三百元以
下罰金。
                                                                        Ｄ
